臺灣臺北地方法院民事判決　　　　　　　100年度簡上字第3號
上　訴　人　連彗岑
　　　　　　連琇慧
被　上訴人　財資企業股份有限公司
法定代理人　陳武輝
上列當事人間請求損害賠償事件，上訴人對於中華民國99年10月
21日北院臺北簡易庭99年度北簡字第14511號第一審判決提起上
訴，本院於100年3月2日言詞辯論終結，判決如下：
    主  文
原判決關於命上訴人給付超過「上訴人於繼承連徐欽妹遺產限度
內，應連帶給付被上訴人新臺幣貳拾伍萬貳仟貳佰壹拾貳元，及
其中新臺幣貳拾壹萬仟零陸拾貳元，自民國九十年四月二十五
日起至清償日止，按週年利率百分之二十計算之利息」部分，及
該部分假執行之宣告，暨訴訟費用之裁判均廢棄。
上開廢棄部分，被上訴人在第一審簡易之訴及假執行之聲請均駁
回。
其餘上訴駁回。
第一審及第二審訴訟費用由上訴人負擔二分之一，餘由被上訴人
負擔。
    事實及理由
一、被上訴人經合法通知，未於言詞辯論期日到場，復核無民事
    訴訟法第386條所列各款情形，爰依上訴人之聲請，由其一
    造辯論而為判決。
二、被上訴人起訴主張：訴外人連徐欽妹前於民國86年6月5日邀
    同連辰奕、連展能及連展智為連帶保證人，與被上訴人簽訂
    附條件買賣契約（下稱系爭契約），以分期付款方式購買、
    1997年式、車牌號碼P4-2483號之國瑞牌自小客車1輛（下稱
    系爭車輛），約定分36期按月清償，每期應攤還新臺幣（下
    同）1萬5,451元，總價55萬6,236元；如未按期返還款項時
    ，借款人應自遲延之日起至清償日止，按年息20%加給遲延
    利息。詎連徐欽妹僅給付1萬5,451元後即未據繳款，屢經催
    討而無果，被上訴人遂依動產擔保交易法第17條、第28條及
    第30條之規定，取回系爭車輛後予以拍賣，並以拍得價金33
    萬元先行充抵利息2,277元，再充原本32萬7,723元後，尚餘
    本金21萬3,602元未獲清償。而連徐欽妹固於86年11月8日至
    90年4月24日間又陸續清償10萬6,490元，惟經充抵部分本金
    及利息後，仍積欠被上訴人25萬2,212元（其中21萬3,602
    元為本金，3萬8,610元為迄至90年4月24日止計算之利息）
    。連徐欽妹嗣於94年9月1日死亡，上訴人既為其合法繼承人
    ，且均未辦理拋棄或限定繼承，自應依法繼承連徐欽妹一切
    權利義務關係，就上開借款債務負連帶清償責任等語。並聲
    明：上訴人應連帶給付被上訴人25萬2,212元，及其中21萬3
    ,062元自90年4月25日起至清償日止，按年息20%計算之利息
    。
三、上訴人則以：上訴人連彗岑及連琇慧乃分別早於73年11月18
    日、81年4月1日即因結婚而自被繼承人連徐欽妹之戶內遷出
    ，並各自遷入現址居住至今，對連徐欽妹是否曾於86年間與
    被上訴人簽訂系爭契約、有無欠款等事實均無從知悉，致未
    能於法定期間內為限定或拋棄繼承。且連徐欽妹於94年9月1
    日死亡後，上訴人2人並未繼承任何遺產，被上訴人主張上
    訴人應依修正前之民法第1148條、第1153條就連徐欽妹積欠
    之債務負清償責任，亦顯失公平。是依修正後民法第1148條
    、第1153條及繼承編施行法第1之3條第4項之規定，上訴人
    應僅須就繼承遺產之範圍內負責即可等語置辯。
四、原審為被上訴人勝訴之判決，上訴人不服，提起上訴，並於
    本院上訴聲明：(一)原判決不利上訴人部分均廢棄；(二)上開廢
    棄部分請准判決上訴人以繼承連徐欽妹之遺產範圍內對被上
    訴人負清償責任。被上訴人則未於言詞辯論期日到場，亦未
    以書狀為任何陳述或聲明。
五、經查：
  (一)被上訴人主張連徐欽妹係於86年6月5日與其簽訂系爭契約，
    迄今尚積欠25萬2,512元未為清償，及連徐欽妹嗣於94年9月
    1日死亡，上訴人2人均為其法定繼承人，惟並未向法院為限
    定或拋棄繼承等事實，為上訴人所不爭，並有系爭契約書、
    債權計算書、售車後之債權計算書、上訴人之戶籍謄本、繼
    承系統表及臺灣屏東地方法院99年2月1日屏院惠家慧字第09
    90003091號函等件附卷可憑，堪信為真。
  (二)次查，連徐欽妹係於94年9月1日死亡，有戶籍謄本在卷可查
    ，其死亡後，上訴人2人迄今均未聲明限定繼承或拋棄繼承
    ，亦經本院認定如前，是上訴人顯已逾民法繼承編修正施行
    前為限定或拋棄繼承之法定期間，而仍應適用修正前民法第
    1148條、第1153條之規定，就徐連欽妹前揭債務負連帶清償
    責任，合先敘明。
  (三)惟按繼承在民法繼承編中華民國98年5月22日修正施行前開
    始，繼承人因不可歸責於己之事由或未同居共財者，於繼承
    開始時無法知悉繼承債務之存在，致未能於修正施行前之法
    定期間為限定或拋棄繼承，且由其繼續履行繼承債務顯失公
    平者，於修正施行後，得以所得遺產為限，負清償責任，此
    乃98年6月10日修正公布之民法繼承編施行法第1條之3第4項
    規定所明揭。而查：
  1.上訴人辯稱渠等於連徐欽妹與被上訴人簽訂系爭契約時，早
    已搬離連徐欽妹位於屏東縣高樹鄉○○村○○路156號之住
    處，未與連徐欽妹同住之事實，業據提出戶籍謄本各1紙為
    憑，揆諸前揭戶籍謄本所載，上訴人連彗岑（原名連琇峰）
    確係於73年11月18日與鄭正旺結婚，並於同年月22日自上開
    屏東縣住處遷至嘉義縣鹿草鄉豊稠村復豊1號；上訴人連琇
    慧則係於81年3月21日與林明輝結婚，在同年4月2日自同上
    屏東縣住處遷至嘉義縣鹿草鄉豊稠村海豊21號，堪認上訴人
    與其被繼承人連徐欽妹之住所並不相同，且卷內復無資料顯
    示渠等間有共居之事實，是上訴人辯稱其因未與連徐欽妹同
    居共財，故難以知悉系爭債務存在而未辦理拋棄繼承或限定
    繼承一節，應屬可採。
  2.又所謂由繼承人繼續履行繼承債務是否顯失公平，衡諸該條
    項規定係為兼顧保護債權人及繼承人權益之旨趣，自應以繼
    承人與債務發生之關連性、繼承人對被繼承人繼承開始前財
    產狀況之影響程度等因素為判斷準據。申言之，苟債務之發
    生直接與債務人有關連，如係為繼承人求學、分居或營業所
    生者，則由繼承人繼承該債務即非顯失公平；又倘被繼承人
    曾於繼承開始前贈與繼承人超逾所負債務財產，或依被繼承
    人對繼承人之扶養狀況，與所負債務之金額比例為比較，尚
    非顯然失衡者，則亦可依繼承人所受利益之程度，而認由其
    繼續履行繼承債務並非顯失公平。此外，尤應考量者在於系
    爭借款債務成立後，繼承人對債務人財產狀況影響程度，不
    宜因被繼承人死亡之事實，因繼承人個人之資力，反增加債
    權人於立約時所無之利益；況依常情判斷，借款契約銀行於
    出借當時，所考量者應係借款人、保證人之資力及能力，鮮
    有考量其等日後繼承人財產狀況者。至若繼承人與繼承債務
    之發生並無關連、繼承人對被繼承人財產狀況全然無涉，或
    依債務人之經濟狀況，承受繼承債務將影響其生存權及人格
    發展者，若仍令繼承人就被繼承人債務負完全之清償責任，
    自屬顯失公平。查，徐連欽妹向被上訴人貸款之目的乃為購
    買系爭車輛，然系爭車輛實際上並非由上訴人所使用之事實
    ，則未據被上訴人到場或以任何書狀表示爭執，應擬制為自
    認，由此可知，本件借款債務之發生原因要與上訴人無涉，
    其亦未因本件借貸而受有任何利益。復參以徐連欽妹於死亡
    前3年即92至94年間，名下均無任何財產，此有本院依職權
    查詢之稅務電子閘門財產所得調件明細表在卷可證，故上訴
    人未自徐連欽妹繼承任何遺產之事實，亦堪認定。綜上以觀
    ，上訴人既未因本件借貸獲有任何利益，亦未自連徐欽妹繼
    承任何財產，則如仍由上訴人繼續履行上開繼承債務，確有
    顯失公平之情形。是上訴人以前揭規定為據，辯稱其得僅就
    繼承所得遺產範圍內負清償責任等語，即非無理由。
六、從而，被上訴人依據與徐連欽妹間之附條件買賣契約及繼承
    之法律關係，請求上訴人在繼承財產所得範圍內，連帶給付
    原告25萬2,212元，及其中21萬3,062元部分，自90年4月25
    日起至清償日止，按年息20%計算之利息，為有理由，應予
    准許；逾此範圍之請求，則為無理由，不應准許。原審就超
    過上開應准許部分，為上訴人敗訴之判決，並為假執行之宣
    告，尚有未恰。上訴意旨指摘原判決此部分不當，求予廢棄
    改判，為有理由，爰由本院將原判決此部分予以廢棄改判，
    如主文第二項所示。至於上開應准許部分，原審判命上訴人
    給付，並為假執行之宣告，核無違誤，上訴意旨，就此部分
    ，仍執陳詞，指摘原判決不當，求予廢棄，為無理由，應駁
    回其上訴。
七、本件事證已臻明確，兩造其餘攻擊防禦方法及所提證據，核
    與本件判決結果不生影響，爰不另一一論述，併予敘明。
八、據上論結，本件上訴為一部有理由，一部無理由，爰依民事
    訴訟法第436條之1第3項、第450條、第449條第1項、第79
    條，判決如主文。
中    華    民    國   100    年    3     月    17    日
                  民事第三庭  審判長法  官  郭美杏
                                    法  官  曾益盛
                                    法  官  吳若萍
以上正本係照原本作成。
本判決不得上訴。
中    華    民    國   100    年    3     月    17    日
                                    書記官  劉英權